臺灣高雄地方法院民事判決　　　　　　　93年度訴字第2165號
原　　　　告　　龍吉工程有限公司
法 定 代理人　　丙○○○
原　　　　告　　丁○○
共同訴訟代理人　施秉慧律師
共同訴訟代理人　焦文城律師
被　　　告　　　日盛國際租賃股份有限公司
法定代理人　　　甲○○
訴訟代理人　　　戊○○
訴訟代理人　　　乙○○
上當事人間債務人異議之訴事件，本院於民國94年6月16日言詞
辯論終結，判決如下：
    主  文
原告之訴駁回。
訴訟費用由原告負擔。
    事實及理由
一、原告起訴主張：緣原告龍吉工程有限公司（以下簡稱龍吉公
    司）87年間向國外廠商購買GOTTWALDAMK-130 型一千噸吊車
    ，向被告公司借款以支付價金，並提供該吊車為擔保，由龍
    吉公司與被告於90年3 月26日訂立附條件買賣契約書，嗣後
    兩造間協議剩餘未償借款之處理事宜，由被告等簽立之面額
    新台幣（下同）40,245,123元，以其中4008萬元債權額，前
    向台灣台北地方法院（以下簡稱台北地院）聲請作成90年票
    字第30302 號本票裁定，後於91年2 月間，就本票裁定金額
    中之2150萬元聲請強制執行後換發債權憑證後，聲請對原告
    等之財產強制執行（鈞院93年執字第18844號），查封原告
    等所有之土地、房屋等。
  (二)嗣於91年間，原告因資金調度無法按期清償被告借款，經與
    被告商議以系爭吊車所有權作為清償借款之對價並取得合意
    ，乃於91年11月20日依被告指示，將系爭吊車之主體、車子
    及相關之零配件，僱工將吊車駛至被告指定之地點交付予被
    告，並由被告公司之人員陳炎銘簽收完訖。復原告龍吉公司
    與被告於92年8月12日 亦再簽訂協議書乙紙，約定於被告尋
    得系爭吊車之買主，由原告龍吉公司協助移轉事宜，並將零
    配件組交還後，被告即應向法院撤回強制執行及管收，故本
    件被告既已得原告龍吉公司之系爭吊車作為借款債務之完全
    清償，被告對原告等債權即已消滅，故依民法第319條規定
    ，其債之關係消滅，因係在執行名義成立後發生消滅債權人
    請求之事由，爰依強制執行法第14條第1項之規定提起本訴
    等語。並聲明：(一)請求撤銷鈞院93年度執字第18844號強制
    執行程序。(二)訴訟費用由被告負擔。
二、被告則以：
  (一)就系爭附條件買賣契約書之所載，並無買方（即原告）將標
    的物交付予賣方（即被告）後，其債務即可消滅之約定。又
    被告乃於92年7 月23日向高雄地檢署提出違反動產擔保交易
    法之刑事告訴，並請求拘提管收，雖然依兩造間之協議書所
    載，原告公司將吊車交由被告，由被告員工陳炎銘簽收，但
    尚有重要配件原告遲未交回，致被告無法出售該機具，故兩
    造又約定，原告應交補足之零配組件及操作手冊交付買方點
    收後，就向法院聲請強制執行及管收聲請撤回，因此原告在
    92年9月29日交付簽收單所示之四樣物品後，被告於同年10
    月13日即具狀向高雄地檢署陳報已和解之事實。
  (二)然被告因對零配件不熟悉，於完成上開具狀陳報和解事實後
    ，始知原告交付之物品不齊全，重要配件原告隱匿不願交出
    ，經以存證信函催告均置之不理等語資為抗辯。並聲明：(一)
    原告之訴駁回。(二)訴訟費用由原告負擔。
三、兩造不爭執之事實：
   (一)緣原告龍吉公司87年間向國外廠商購買GOTTWALDAMK-130
     型一千噸吊車，向被告公司借款以支付價金，並提供該吊
     車為擔保，由龍吉公司邀同連帶保證人即原告陳吉松、陳
     吉龍、丁○○及丙○○○於90年3 月26日與被告日盛公司
     訂立附條件買賣契約書（見卷第18頁），約定標的物為規
     格為AMK1000s/NO：183008 、廠牌為GOOTTWALD， 出廠年
     月日為1985年6 月吊車一台（以下簡稱系爭吊車），總價
     款為40,245,123元分60期償還，月利率1.17% ，本契約有
     效期間為自民國90年3月26日起至96年2月22日止，嗣於91
     年間，原告未按期償還款項，兩造間協議由被告等簽立面
     額為40,245,123元本票一紙，以其中4008萬元債權額，前
     向台灣台北地方法院聲請作成90年票字第3030 2號本票裁
     定後，復於91年2 月間，就本票裁定金額中之2150萬元聲
     請強制執行後換發債權憑證（91年12月16日北院錦91執丑
     字第35285號 ），因再持該以聲請對原告等之財產強制執
     行（本院93年執字第18844號）。
   (二)於民國91年11月20日，被告人員陳炎銘簽收系爭「吊車主
     體一台、主桿車子一台、吊車腳四塊、吊車腳西德板一台
     、配重七塊、桿子八支、吊車勾頭三個、衍架座一個」。
     （見卷第21頁）
   (三)日期為92年8 月12日原告龍吉公司代理人陳若穎（下簡稱
     甲方）及被告代理人陳炎銘（下簡稱乙方）訂立協議書〈
     草約〉：「二乙方同意甲方完成上述一行為並將應補足之
     零（配）組件及操作手冊交付買方點收後，就乙方向法院
     聲請之強制執行（含動產及不動產）及管收聲請撤回，已
     提出之刑事告訴部分亦應撤回或向法院陳報已和解之事實
     。」（見卷第20頁）
   (四)被告公司因原告丁○○等人遲未交付系爭吊車車體其他配
     件，如人力臂基座一組、配重架一組、配重一個、霸頭一
     組、接頭一箱、操作手冊一本，因而向台灣高雄地方法院
     檢察署提出侵占告訴（92年他字第4585號、93年度偵字第
     479號 ）。
   (五)於民國92年9月29日，原告交付系爭吊車零配件，由被告人
     員陳炎銘簽收如下：「十字臂霸頭一組、配重一個、副桿
     尾截2個、操作手冊」，有簽收單一份為證（見卷第22頁）
     。
   (六)被告於92年10月1日向高雄地檢署陳報兩造間和解事實，業
     經本院調閱該案卷宗審閱屬實。
   (七)被告於民國92年11月26日具狀向本院撤回92年執字第7440
     號強制執行程序，業經本院調閱該案執行卷宗審閱屬實。
四、原告主張依系爭附條件買賣契約書上所載，系爭吊車及相關
    零配件交付予被告，故被告既已受領系爭吊車之交付以代貸
    款金額，故債之關係消滅，惟為被告否認，以上開情詞置辯
    。是本件應審究者即為：(一)原告得否提起債務人異議之訴？
    (二)原告是否已履行協議書所載之內容履行系爭吊車零配件之
      交付完畢？
  (一)原告得否提起債務人異議之訴？
    (1)按執行名義成立後，如有消滅或妨礙債權人請求之事由發
      生，債務人得於強制執行程序終結前，向執行法院對債權
      人提起異議之訴。又執行名義無確定判決同一之效力者，
      於執行名義成立前，如有債權不成立或消滅或妨礙債權人
      請求之事由發生，債務人亦得於強制執行程序終結前提起
      異議之訴；強制執行法第14條第1 項前段、第2 項分別定
      有明文。次按本票裁定並無與確定判決同一之效力，揆諸
      前揭說明，故得以於執行名義成立前或後，如有債權消滅
      之事由發生，債務人亦得在強制執行終結前提起異議之訴
      。
    (2)查被告持以強制執行之債權憑證，係台北地院於91年12月
      16日所核發，而原告以92年9 月29日發生之系爭吊車交付
      完畢為異議原因事實，主張有消滅債權人請求之事由發生
      ，提起本件債務人異議之訴，請求撤銷強制執行程序，揆
      諸前揭說明，於法即屬有據。
  (二)原告是否已履行協議書所載之義務即系爭吊車及相關零配件
    之交付？
    (1)就原告是否有交付系爭吊車之「操作手冊」而言（見卷第
      22頁）：被告主張因簽收時，因係以德文書寫，故無法查
      知其內容為何，事後始知並非系爭吊車之操作手冊，僅係
      產品介紹書等語，針對此點，核與原告訴訟代理人陳若穎
      陳稱：操作手冊是德文原文，是因為有國外工程師教我們
      ，我們也不懂，因為那是原文等語（見卷第65頁）大致相
      符，因此，既然原告自承所不知所交付之手冊之所載內容
      ，並承認須倚靠德國工程師教導始得使用系爭吊車（見卷
      第65頁），因此尚難苛責被告之人員於簽收手冊時即察知
      其內容為何，因此雖然92年9月29日簽收單中，所簽收之
      物品中雖有記載「操作手冊」，但實質內容為何，堪予質
      疑。何況，系爭吊車之買主權順重機有限公司己○○到庭
      證稱：被告公司未將操作手冊交給伊等語（見卷第86頁）
      ，是以，尚難僅憑被告以「操作手冊」之名義簽收，即認
      已將系爭吊車之使用操作手冊交付完畢，甚為明確。被告
      抗辯原告所交付之「操作手冊」即非真正之系爭吊車之操
      作手冊，而係產品說明書一節，洵屬有據，堪予採信。
    (2)再者，原告以被告業已依協議書內容履行撤回強制執行程
      序及刑事告訴，足認原告已履行交付系爭吊車零配件完備
      云云一點，然查，被告固不否認有撤回強制執行程序及向
      地檢署陳報和解之事實，然其指稱原告自92年9月29日迄
      今尚未交付之系爭吊車之零配件計有吊車勾頭、配重架一
      組等，並提出報關文件（英文）一份為證（見卷第70頁）
      ，復經系爭吊車買主即權順重機有限公司之業務經理己○
      ○證稱：他（指被告公司）交給我也沒有操作手冊，其他
      零配組件也有短少，是出貨單上最後二項，配重塊拖架
      COUNTWEIGHT FRAME及全車修理包EQUITPMENT‧‧出貨單
      編號編號23、24號有短少等語屬實（見卷第86頁），而全
      車修理包內應包括系爭整台吊車之全部零件，導致買主權
      順公司必須向原廠購買零件，但因無操作手冊中之尺寸可
      參考，而原廠已倒閉一節，復經證人己○○結證在卷（見
      卷第89頁至第94頁），並提出系爭吊車照片五張為證（見
      卷98至100頁），足見原告並未將系爭吊車零配件完全交
      付予被告公司，事屬明確，其徒以被告人員業已簽收即指
      稱零配件業已完全交付云云，顯屬無據，不予採信。
    (3)尤要者，就92年8 月12日協議書開宗明義所載，所謂吊車
      乙部係含「配件等、詳細標的內容如雙方附條件買賣契約
      書、進口報單及Packing List為準」，據此，系爭吊車零
      配件內容，悉依「附條件買賣契約書、進口報單及Packin
      g List」所載內容為準，原告雖否認被告所提出之「Pack
      ing List」之真正，然無法提出系爭吊車之進口報單或Pa
      ckingList 以資證明已將零配件全部交付予被告，難認其
      主張洵屬可採。
  (三)按債權人受領他種給付以代原定之給付者，其債之關係消滅
    ：民法第319 條定有明文。次按代物清償為要物契約，其成
    立僅當事人之合意尚有未足，必須現實為他種給付，他種給
    付為不動產物權之設定或轉移時，非經登記不得成立代物清
    償，最高法院65年台上字第1300號判例要旨參照。綜上，原
    告主張業已依協議書所載內容，將系爭吊車之全部零配件交
    付予被告一節，並無理由，已如前述，故被告公司尚非受領
    系爭吊車之全部給付，債之關係仍未消滅，故原告主張其債
    務業已消滅一節，尚難採信。
五、從而，原告主張基於兩造間約定，業已受領系爭吊車代替原
    債務給付之內容，故債之關係消滅，並無理由，其據以訴請
    撤銷本院93年執字第18844 號強制執行程序，洵屬無據，自
    應予駁回。
六、本件事證已臻明確，兩造其餘攻擊防禦方法及舉證，核於判
    決結果不生影響，爰不一一論斷，附此敘明。
七、結論：原告之訴為無理由，依民事訴訟法第78條，判決如主
    文。
中　　華　　民　　國　　94　　年　　6 　　月　　27　　日
                  民事第五庭審判長法  官　郭慧珊
上為正本係照原本作成。
如不服本判決，應於送達後20日內，向本院提出上訴狀並表明上
訴理由，如於本判決宣示後送達前提起上訴者，應於判決送達後
10日內補提上訴理由書（須附繕本）。
中　　華　　民　　國　　94　　年　　6 　　月　　27　　日
                                  書記官  董明惠
